【裁判字號】    89,台上,483
【裁判日期】    890225
【裁判案由】    給付買賣價金
【裁判全文】
最高法院民事判決                                八十九年度台上字第四八三號
    上  訴  人  乙○○
    訴訟代理人  武忠森律師
    被 上訴 人  甲○○
右當事人間請求給付買賣價金事件，上訴人對於中華民國八十八年一月四日台灣高等
法院台中分院第二審更審判決（八十七年度上更(一)字第二十四號），提起上訴，本院
判決如左：
    主  文
原判決除假執行部分外廢棄，發回台灣高等法院台中分院。
    理  由
本件被上訴人主張：上訴人於民國八十一年間，向伊購買坐落台中市○○段九三二號
土地暨地上門牌台中市○○路二一號房屋一棟（下稱系爭房地），總價新台幣（下同
）三百二十萬元，已妥辦理所有權移轉登記，並點交上訴人完竣，上訴人除給付價金
一百四十萬元外，尚欠尾款一百八十萬元未付等情，爰依買賣之法律關係，求為命上
訴人如數給付，並加計法定遲延利息之判決。
上訴人則以：伊已依兩造買賣契約約定，承擔被上訴人對第三人卓富郎之系爭一百八
十萬元抵押債務，並辦畢系爭抵押權變更登記，與被上訴人已無關係，其為本件請求
，於法無據等語，資為抗辯。
原審將第一審所為被上訴人敗訴之判決廢棄，改判如其聲明，無非以：被上訴人主張
上訴人於八十一年間購買伊系爭房地，總價三百二十萬元，並約定由上訴人給付現款
一百四十萬元，尾款一百八十萬元，於伊點交房屋與上訴人後，由上訴人還清伊原向
民間抵押貸款一百八十萬元，系爭房地業已移轉登記與上訴人，並經點交完畢，及訴
外人阮美珍另以被上訴人與賴國華、賴吳素麵所共同簽發面額分別為一百五十萬元、
三十萬元之本票向台灣台中地方法院（下稱台中地院）聲請強制執行取償之事實，業
據其提出不動產買賣契約書、土地登記簿謄本及台中地院裁定等影本為證，且為上訴
人所不爭執，堪信為真正。又被上訴人以自己為義務人兼債務人，賴國華與賴吳素麵
為連帶保證人，卓富郎為權利人即債權人，向該地政事務所為系爭抵押權設定登記。
嗣於八十一年三月十日將系爭抵押權之義務人即債務人與連帶債務人均變更為上訴人
，並辦妥變更登記，有系爭抵押權登記資料影本可證，足見系爭買賣契約所稱上訴人
於點交房屋後，應承受之被上訴人之民間債務，即係被上訴人因設定系爭抵押權，而
積欠卓富郎之一百八十萬元抵押債務無訛。按債務承擔契約，謂以債務之承擔為標的
之契約，於契約成立時，新債務人（承擔人）即負擔原有之債務，債務因而現實的移
轉，為準物權契約，故債務承擔契約，以債務人之債務，於當事人約定承擔時存在為
前提。是在約定承擔債務之情形，苟該債務在承擔時確屬不存在，承擔人自始無從實
現承擔，係以不能之給付為標的，該債務承擔契約參照民法第二百四十六條第一項前
段規定，應認為無效。依系爭買賣契約第三條末段約定以上訴人承擔被上訴人積欠卓
富郎之抵押債務，作為給付尾款之方式。上訴人依約於被上訴人點交該房屋前，與卓
富郎訂立他項權利變更契約，將該抵押權之義務人及債務人變更為上訴人，益見上訴
人承擔被上訴人對卓富郎之抵押債務。而阮美珍於八十一年三月十九日持上訴人與賴
國華、賴吳素麵共同所簽發金額各一百五十萬元、三十萬元，發票日皆八十年十月十
四日、未載到期日之本票二紙，向法院聲請該本票准許強制執行，經台中地院於八十
一年三月二十日以八十一年度票字第一九六三號裁定准許，有該裁定影本可稽。查(1)
系爭抵押債權金額與上開本票金額同為一百八十萬元。(2)抵押登記日期為八十年十月
十四日，與本票發票日期相同。(3)抵押設定債務人為甲○○、賴國華、賴吳素麵三人
，本票發票人亦同。(4)被上訴人與卓富郎之抵押權設定契約書於其他特約二中約定「
本借款交付時另立票據為借據。」（原法院八十四年度上字第六八八號卷第一四○頁
，上訴人空言否認未另立票據，並非可取），均相吻合（否則另立之票據何以始終未
曾出現？）。是被上訴人主張系爭抵押債權與上開本票債權係屬同一債權云云，即可
採信。而阮美珍於八十一年三月九日持上開本票聲請法院裁定准許拍賣，雖在系爭抵
押債務承擔之後，惟阮美珍早於系爭買賣取得上開本票，則卓富郎於兩造簽訂抵押權
變更契約前，將抵押債權即本票讓與訴外人阮美珍。上訴人於系爭抵押債務承擔時，
該債務既因抵押債權人卓富郎將抵押債權即本票讓與第三人阮美珍而不存在，承擔人
即上訴人自始無從實現承擔，係以不能之給付為標的，該債務承擔契約參照民法第二
百四十六條第一項前段之規定，應認無效。上訴人依系爭買賣契約，仍應負給付尾款
之義務，被上訴人本於買賣之法律關係，請求上訴人給付尾款一百八十萬元本息，核
屬正當，應予准許等詞，為其判斷之基礎。
按抵押權依登記取得後，非有主債權消滅，或抵押權已實行等原因，自不生消滅之效
果。查本件原審認定上訴人於點交系爭房地後，承受被上訴人之系爭抵押債務，即係
被上訴人因設定系爭抵押權，而積欠卓富郎之一百八十萬元抵押債務，已辦妥系爭抵
押權義務人及債務人為上訴人之變更登記，系爭抵押債權與上開本票債權係屬同一債
權，卓富郎將上開本票債權讓與訴外人阮美珍，並持向法院聲請強制執行取償云云，
然微論原審就上訴人主張系爭本票係由抵押權人卓富郎交付阮美珍並讓與系爭抵押債
權乙節未令證以實其說，已有可議。且訴外人阮美珍持系爭本票向台中地院以八十
一年度票字第一九六三號裁定准許強制執行，進而聲請該院以八十一年度民執字第一
四三二號強制執行被上訴人所有之其他財產，獲配本金一百二十七萬五千一百四十三
元及八十年十月十四日起至八十一年六月二十四日止利息中之六萬二千八百七十七元
，不足部分另核發債權憑證等情，業經原審前審調取上開強制執行卷宗查核屬實（見
原法院八十四年度上字第六八八號判決理由欄第九頁第六行至第十六行）。則上訴人
承受系爭抵押債務尚未消滅，卓富郎在抵押債權未受全部清償之前，仍得聲請拍賣抵
押物，就系爭房地賣得價金而受清償，能否憑系爭本票債權讓與阮美珍，即謂上訴人
承擔系爭抵押債務已不存在，認定該債務承擔契約為無效，亦有研求之餘地。原審未
詳查審認，遽依上開理由，為不利於上訴人之判決，即有未合。上訴論旨，指摘原判
決不當，求予廢棄，非無理由。
據上論結，本件上訴為有理由。依民事訴訟法第四百七十七條第一項、第四百七十八
條第一項，判決如主文。
中      華      民      國    八十九    年      二      月    二十五    日
                              最高法院民事第二庭
                                  審判長法官  曾  桂  香
                                        法官  劉  延  村
                                        法官  徐  璧  湖
                                        法官  劉  福  聲
                                        法官  黃  秀  得
      右正本證明與原本無異
                                              書  記  官
中      華      民      國    八十九    年      三      月      九      日


司法院資訊處製作；財團法人民間司法改革基金會備份。
